# 陈版主，有一个分步实现非同一控制下企业合并的问题

提问人：Damn_King 时间：2021-09-17 17:35:42
在学习《中审众环研究实务案例》（ 2020 ）中问题2-3-28（与非同一控制下企业合并同时完成的分步交易合并确认递延所得税的问题） 背景背景：：
A公司通过非同一控制下企业合并取得了B公司的控制权，在合并之前，A公司和B公司分别持有C公司30%的股权，在各自的个别报表中对C公司的长期股权投资采用权益法核算。合并日后，A公司自身及通过子公司B合计持有C公司60%的表决权，能够对C公司实施控制。解答解答：：从购买方A公司的合并报表层面考虑，在取得对被购买方B公司控制权的同时，也同时实现了对C公司的合并（通过分步交易实现）。因此，A公司在编制合并财务报表时，应当通过对被购买方B公司所持C公司30%股权公允价值的单独评估，将所支付的股权购买价款中相当于C公司30%股权公允价值的金额作为在购买日增持C公司30%股权的交易对价，对C公司按照《企业会计准则第 33 号——合并财务报表（ 2014 年修订）》第四十八条关于分步交易实现非同一控制下企业合并的会计处理规定进行企业合并的处理，包括对购买方A公司原持有的C公司30%股权按照购买日公允价值重新计量，并将重新计量的差额计入损益；再将增持30%的成本和原持有30%股权于购买日的公允价值之和作为购买日确认60%股权的合并成本，按《企业会计准则第 20 号——企业合并》的相关规定进行非同一控制下企业合并的会计处理。我的我的 问题 是是：：假设A公司持有C公司30%股权及B公司持有C公司30%股权均为账面价值 3000 万，购买日评估后的公允价值为 3500 万，评估增值 500 万；A公司购买B公司的100%股权交易对价为 10000 万元。
A公司账面长期股权投资=C公司30%股权账面价值 3000 万+B公司100%股权账面价值 10000 万=13000万元B公司账面长期股权投资=C公司30%股权账面价值 3000 万合并报表抵消前的长期股权投资=A公司持有C公司30%股权公允价值 3500 万（账面价值 3000 万+评估增值 500 万）+B公司持有C公司30%股权公允价值 3500 万（账面价值 3000 万+评估增值 500 万）+A公司持有B公司 100 股权 10000 万元=17000万元但是按照解答中的解释：A公司在编制合并财务报表时，应当通过对被购买方B公司所持C公司30%股权公允价值的单独评估，将所支付的股权购买价款中相当于C公司30%股权公允价值的金额作为在购买日增持C公司30%股权的交易对价，我理解的是B公司的合并成本=A公司持有B公司100%股权 10000 万元-B公司持有C公司30%股权公允价值 3500 万=6500万元，C合并成本=A公司持有C公司30%股权公允价值 3500 万+B公司持有C公司30%股权公允价值 3500万=7000万元，这样合并抵消的时候抵消的长期股权投资时7000+6500=13500万元，和之前计算的合并报表的长期股权投资 17000 万元差额就是B公司持有C公司30%股权公允价值 3500 万，抵销的时候就抵不平了。第一，这个将所支付的股权购买价款中相当于C公司30%股权公允价值的金额作为在购买日增持C公司30%股权的交易对价到底应当怎么理解，合并口径应当将 10000 万的交易对价拆分成=购买B公司100%股权 6500 万+购买C公司30%股权 3500 万么？在合并口径来看，B和C的合并成本分别怎么计算呢？第二，是否应当理解为B公司的合并成本=10000万元，C公司的合并成本=3500万元+3500万元=7000万元（合并口径将重新计量的60%股权部分调整投资收益，即借：长期股权投资—C公司 1000 万，贷：投资收益 1000 万），B和C公司在上述合并成本的基础上与对应B公司和C公司可辨认净资产的公允价值进行抵消处理？第三，对于A和B公司个别报表中对C公司持有的30%股权依然按照权益法核算么？请陈版主指教。谢谢！

回答人：chenyiwei
1 、你最前面算的 17000 万是有重复的，即重复计入了子公司之间的互相投资。“A对B的合并成本”所对应的B公司资产是不含B所持的对C股权投资的。所以对B本身的合并成本应以股权投资成本 10000 减去B持有C30%股权的公允价值 3500 后的剩余部分 6500 来计算，相应地对应于B的可辨认净资产也不包含B对C的股权投资。
2 、合并报表层面仅就A原先即直接持有C的30%股权投资计算重新计量的损益，计入投资收益。
3 、A通过B间接控制了C，因此在A的个别报表层面，对C的30%股权投资应转为成本法核算，以原先权益法下核算到购买日的账面价值为其个别报表层面的投资成本。

提问人：Damn_King 时间：2021-09-23 08:05:07
谢谢陈版主的回复。我理解您说的第一个问题的回复，但是在实际操作的时候合并抵销分录应该怎么做呢？就是这个 17000 万中重复计入了子公司之间的互相投资 3500 万应当怎么抵销？按照您说的，我理解的是，B公司的合并成本=A公司持有B公司100%股权 10000 万元-B公司持有C公司30%股权公允价值 3500 万=6500万元，C合并成本=A公司持有C公司原30%股权公允价值 3500 万+A公司新增C公司30%股权公允价值 3500 万=7000万元，这样合并抵消的时候抵消的长期股权投资时7000+6500=13500万元，和之前计算的合并报表的长期股权投资 17000 万元差额就是B公司持有C公司30%股权公允价值 3500 万，抵销的时候就抵不平了。

回答人：chenyiwei
B公司持有C的股权，在其自身报表中会有对应的权益项目，所以个别报表中A对B的投资成本还是 10000 ，仍可以与B自身报表中的权益抵销，不会出现抵不平的情况。